臺灣桃園地方法院民事判決　九十年度訴字第二四四○號
　　原　　　告　甲○○
　　訴訟代理人　乙○○
　　被　　　告　丙○○
右當事人間請求所有權移轉登記事件，本院判決如左：
    主      文
原告之訴駁回。
訴訟費用由原告負擔。
    事      實
甲、原告方面：
  一、聲明：被告應將坐落桃園縣龍潭鄉○○○段四八之四二地號土地應有部分一萬
      二千分之二七０一之三分之一（下稱系爭不動產）移轉登記予原告。
  二、陳述：
  （一）、被告於民國七十六年七月二十六日與原告簽訂不動產買賣契約，將系爭不
          動產及坐落桃園縣龍潭鄉○○○段四八之九五地號土地出售予原告，原告
          並依約付清價款新台幣（下同）六十萬元。系爭不動產於簽約時，因受法
          律限制無法辦理所有權移轉登記，現今修法後，已可辦理，惟經原告多次
          催告被告依約履行，被告均置之不理，為此本於買賣契約之法律關係，請
          求判決如訴之聲明所示。
  （二）、對被告抗辯之陳述：
      １、簽約時，兩造均知道農地不可分割移轉，但雙方當初有口頭約定，於土地
          可辦理所有權移轉登記時，再行辦理移轉登記。
      ２、本件係法律修正後，被告主動找原告要求辦理土地移轉登記，但被告現在
          否認有賣系爭不動產予原告，顯然是詐欺行為。
  三、證據：提出不動產買賣契約書、土地登記謄本、存證信函、調解不成立證明書
      （均為影本）各一份、照片二張，並聲請訊問證人陳美娥。
乙、被告方面：
  一、聲明：如主文第一項所示。
  二、陳述：
  （一）、被告對於曾於七十六年七月二十六日與原告簽訂不動產買賣契約，將系爭
          不動產及坐落桃園縣龍潭鄉○○○段四八之九五地號土地出售予原告之事
          實並不爭執，惟系爭不動產依土地登記謄本所載，使用分區為：「山坡地
          保育區」、使用地類別為：「農牧用地」、地目為：「旱」，依修正前土
          地法第三十條之規定，原告應就其有自耕能力舉證，否則該買賣契約即有
          無效原因，且被告否認與原告有約定於土地可辦理移轉登記時，再行辦理
          移轉，亦否認於法律修正後，主動找原告辦理土地移轉登記。
  （二）、兩造簽約時，被告有說過農地不能賣，故被告真正之意思，只有賣予原告
          建地部分（即桃園縣龍潭鄉○○○段四八之九五地號之土地），至農地部
          分（即桃園縣龍潭鄉○○○段四八之四二地號之土地，與上開建地相連之
          長條形土地），被告只是將土地交由原告耕種，沒有要賣之意思，被告所
          收受之六十萬元價金，只是建地之對價。
      理      由
一、原告起訴主張：被告於七十六年七月二十六日與原告簽訂不動產買賣契約，將系
    爭不動產及坐落桃園縣龍潭鄉○○○段四八之九五地號土地出售予原告，原告並
    依約付清價款六十萬元，系爭不動產於簽約時，因受法律限制無法辦理所有權移
    轉登記，現今修法後，已可辦理，爰本於買賣契約之法律關係，請求判決如訴之
    聲明等語；被告則以：系爭不動產依土地登記謄本所載，使用分區為：「山坡
    地保育區」、使用地類別為：「農牧用地」、地目為：「旱」，兩造間並無「於
    土地可辦理移轉登記時，再行辦理移轉」之約定，依修正前土地法第三十條之規
    定，原告應就其有自耕能力舉證，否則該買賣契約即有無效原因。兩造簽約時
    ，被告有說過農地不能賣，故被告真正之意思，只有賣予原告建地部分（即桃園
    縣龍潭鄉○○○段四八之九五地號之土地），至農地部分（即桃園縣龍潭鄉○○
    ○段四八之四二地號之土地，與上開建地相連之長條形土地），被告只是交由原
    告耕種，並沒有要賣之意思等語，資為抗辯。
二、原告主張被告於七十六年七月二十六日與原告簽訂不動產買賣契約，將系爭不動
    產及坐落桃園縣龍潭鄉○○○段四八之九五地號土地出售予原告，原告並已依約
    付清價款六十萬元等事實，業經被告於準備書狀中自認，被告於本院審理時，雖
    另陳稱：當初買賣契約之標的並不包含系爭不動產云云，惟此不僅與被告並不爭
    執真正之不動產買賣契約書所載內容文義相違，亦與證人即辦理本件土地買賣之
    代書陳美娥所證：「‧‧‧（如果）農地只是賣使用權，我會特別註明是使用權
    ，而非買賣。」等語不符，被告復不能證明其於準備書狀中之自認與事實有何不
    符或係出於錯誤，參酌最高法院七十五年台上字第二八二號判例要旨，自不得撤
    銷其自認，是原告此部分之主張堪予採信。從而，本件兩造前開爭執點，即應限
    縮在兩造簽訂不動產買賣契約書時，契約是否因違反法律規定，而有無效之情形
    。
三、按兩造於七十六年間簽訂不動產買賣契約時，土地法第三十條規定：「私有農地
    所有權之移轉，其承受人以能自耕者為限，並不得移轉為共有。但因繼承而移轉
    者，得為共有。違反前項規定者，其所有權之移轉無效。」；農業發展條例第三
    十條前段規定：「每宗耕地不得分割及移轉為共有。」；農業發展條例施行細則
    第二十條第二項規定：「每宗耕地原為共有者，除因繼承而移轉者外，於移轉後
    ，其共有人人數不得增加。」，故依當時之法令，當事人簽訂買賣契約，約定出
    賣私有農地予無自耕能力人、或出賣結果造成耕地分割或移轉，除有民法第二百
    四十六條第一項但書及第二項之情形外，依同條第一項前段規定，該契約應屬無
    效。如此項契約當事人訂約時並無預期買賣之土地變為可移轉後再為移轉之情形
    ，縱令契約成立後該土地已得移轉，亦不能使無效之契約成為有效（最高法院六
    十六年台上字第二六五五號判例意旨、最高法院六十四年台上字第三三一號判例
    意旨可資參照）。經查：
（一）、系爭不動產使用分區為：「山坡地保育區」、使用地類別為：「農牧用地」
        、地目為：「旱」之事實，有原告提出之土地登記謄本影本一份為證，堪信
        為真。而原告並無自耕能力一節，亦為原告所不爭執，堪予採信。從而，系
        爭不動產屬於修正前土地法第三十條所謂之「農地」及農業發展條例所謂之
        「耕地」（修正前農業發展條例第三條第十一款參照），既屬無訛，原告無
        自耕能力，且系爭不動產，係坐落桃園縣龍潭鄉○○○段四八之四二地號土
        地應有部分一萬二千分之二七０一之三分之一，本件買賣標的為系爭不動產
        「應有部分之三分之一」，亦與上開條文「耕地不得分割及移轉為共有」相
        違。故本件買賣契約就系爭不動產買賣部分，欲成立生效，揆諸前揭說明，
        自需兩造於簽約時，有「於土地可辦理所有權移轉登記時，再行辦理移轉」
        之約定。
（二）、原告雖另主張雙方當初有口頭約定，於土地可辦理所有權移轉登記時，再行
        辦理移轉云云，惟為被告所否認，原告就此有利於己之事實，復未舉證以實
        其說，尚難信其主張為真，參以證人陳美娥於本院審理時，亦證稱：「（提
        示買賣契約書，請陳述你所知道的訂約經過。）此契約書是我寫的，‧‧‧
        我們代書會寫此契約，通常是兩造談好才來找我們，我們契約內容都是按照
        契約雙方的意見所填。當時的農牧用地確實不能過戶，且當時被告的土地是
        持分的持分，依據當時的法令根本無法過戶。至於當時有無約定，等可以過
        戶時，再辦理移轉登記，我已經不太記得了。」、「（若是農地無法過戶，
        你會如何擬定契約書？）我都會在附註欄上加上：某某地號是某某性質的土
        地，於土地可以辦理移轉登記時，契約雙方各負有何義務，此部分我比較納
        悶，為何沒有註明此條文。」等語，而遍觀系爭不動產之買賣契約，兩造並
        無任何有關之約定，從而，原告此部分之主張尚非有據。
四、綜上所述，系爭不動產為土地法之農地及農業發展條例之耕地，原告無自耕能力
    、且買賣標的為應有部分之三分之一，均與簽約時之法令相違，本件復查無兩造
    曾約定：「其不能情形可以除去，而當事人訂約時並預期於不能之情形除去後為
    給付者」或「附停止條件或始期之契約，於條件成就或期限屆至前，不能之情形
    已除去者」之情事，揆諸前揭說明，系爭不動產之買賣契約即係以不能之給付為
    契約之標的，依民法第二百四十六條第一項前段之規定，應屬無效，是原告依據
    買賣契約之法律關係請求被告將系爭不動產移轉登記予原告，尚屬無據，依法應
    予駁回。
五、本件判決事證已臻明確，兩造其餘攻擊防禦及舉證，經本院審酌後，核與判決結
    果無影響，爰不另一一論述，附此敘明。
六、據上論結，本件原告之訴為無理由，依民事訴訟法第七十八條，判決如主文。
中　　　華　　　民　　　國　　九十一　　年　　　六　　　月　　二十七　　日
                                  臺灣桃園地方法院民事第一庭
~B審判長法　官　郭琇玲
~B　　　法　官　林信旭
~B      法　官　許炎灶
右為正本係照原本作成
如對本判決上訴，須於判決送達後廿日內向本院提出上訴狀
中　　　華　　　民　　　國　　九十一　　年　　　六　　　月　　二十七　　日
~B　法院書記官  蘇   萱
